臺北高等行政法院判決
　　　　　　　　　　　　　　　　　96年度訴字第01557號
　　　　　　　　　　　　　　　.
原　　　告　甲○○
被　　　告　勞工保險局
代　表　人　乙○○（總經理）
訴訟代理人　丁○○
　　　　　　丙○○
上列當事人間因勞保事件，原告不服行政院勞工委員會中華民國
96年3 月30日勞訴字第0960000208號訴願決定，提起行政訴訟。
本院判決如下：
　　主  文
原告之訴駁回。
訴訟費用由原告負擔。
　　事  實
壹、事實概要：
    緣台北市手工藝製品職業工會被保險人即原告以因第2 腰椎
    爆裂性骨折遺存雙下肢障害，於民國（下同）95年6 月19日
    檢據向被告申請普通傷害殘廢給付。經被告據原告所送殘廢
    診斷書及相關病歷資料，綜合衡量認原告94年11月23日加保
    前的殘廢程度符合勞工保險給付標準表第138 項第4 等級，
    惟因本次申請之殘廢程度與停保期間相同，95年4 月27日診
    斷殘廢時之殘廢等級並未提高，乃於95年8 月1 日以保給殘
    字第09510164920 號函核定所請殘廢給付應不予給付。原告
    不服，向勞工保險監理委員會（下稱監理會）申請審議，經
    該會於95年11月22日以95保監審字第3122號審定書審定駁回
    後，提起訴願，經遭駁回，遂向本院提起行政訴訟。原告未
    於言詞辯論期日到場。
貳、兩造聲明：
一、原告聲明：
(一)原處分撤銷。
(二)被告應核付原告勞工保險給付標準表第4 級，740 日之理賠
    金。
二、被告聲明：
    原告之訴駁回。
參、兩造之爭點及陳述：
一、兩造爭點：
    原告於94年11月23日加保前是否已達給付標準表第4等級之
    殘廢程度？
二、原告主張之理由：
(一)被告於95年8 月1 日發文告知因原告於94年11月23日加保前
    殘廢程度符合勞工保險殘廢給付標準表第138 項第4 等級，
    屬停保期間之殘廢程度，應不予給付。於95年4 月27日診斷
    殘廢時仍符合勞工保險殘廢給付標準表第4 等級，殘廢程度
    並未提高，所請殘廢給付應不予給付。
(二)原告因車禍導致第2 腰椎爆裂性骨折，現需輪椅代步，大小
    便失禁，大部分時間需臥床，終身袛能從事輕便工作。原告
    自事發日起至95年4 月27日止多次回門診及住院接受治療，
    並未停止或終止治療。被告卻認定原告於94年11月23日加保
    前已達給付標準表第4 等級，被告如何認定原告已無需再接
    受治療或永久無法復原已達可申請之標準？被告之主治醫師
    係於95年4 月27日才診斷原告兩下肢殘廢、無法復原之可能
    ，被告係從何處判定原告早於94年11月23日前已符合殘廢請
    領資格。
(三)行政院勞工委員會79年3 月10日台79勞保三字第04451 號函
    ：「依勞工保險條例第19條規定，被保險人如經查證於加保
    前已有嚴重身心障害或明顯外在症狀或已診斷確定罹患紅斑
    性狼瘡症、癌症及尿毒症等疾病者，均不得就該事故請領現
    金給付及醫療給付。至於一般疾病雖於加保前已罹患，依勞
    保條例第1 條應予以給付為宜。」勞工保險乃屬社會強制保
    險之一，原告皆非上述病患之一，亦無帶病投保，被告自行
    武斷判定，對原告實為不公。
二、被告主張之理由：
(一)按「被保險人或其受益人，於保險效力開始後，停止前發生
    保險事故者，得依本條例規定，請領保險給付。」「被保險
    人在保險有效期間所發生之傷病事故，於保險效力停止後，
    必須連續請領傷病給付或住院診療給付者，1 年內仍可享有
    該項保險給付之權利；傷病給付期限依第35條及第36條之規
    定；住院診療之被保險人經保險人自設或特約醫院認為可出
    院療養時應即出院。被保險人依前項規定連續請領保險給付
    期間內，因同一傷病及其引起之疾病致殘廢或死亡者，仍得
    請領殘廢給付或死亡給付。其非因病癒而經保險人自設或特
    約醫院同意出院後，在保險效力停止之日起1 年內，因同一
    傷病及其引起之疾病致殘廢或死亡者亦同。」「被保險人因
    普通傷害或罹患普通疾病，經治療終止後，如身體遺存障害
    ，適合殘廢給付標準表規定之項目，並經保險人自設或特約
    醫院診斷為永久殘廢者，得按其平均月投保薪資，依同表規
    定之殘廢等級及給付標準，1 次請領殘廢補助費，殘廢給付
    標準表如附表2 。．．．」為勞工保險條例第19條第1 項、
    第20條及第53條分別定有明文。又依勞工保險條例第53條附
    表即殘廢給付標準表「下肢機能障害」系列第138 項障害項
    目規定「兩下肢均遺存顯著運動障害者。」為第4 級殘廢等
    級，給付標準740 日，該障害系列附註2 規定：「下肢之機
    能障害『喪失機能』、『顯著運動障害』或『運動障害』之
    審定，參照上肢之各該項規定。」而「顯著運動障害」依「
    上肢機能障害」附註3 之（2）規 定，係指喪失生理運動範
    圍二分之一以上者。再「核釋勞工保險條例第53條第1 項所
    稱『身體遺存障害，適合殘廢給付標準表規定之項目』，係
    指被保險人於保險有效期間發生殘廢事故，依司法院釋字第
    609 號解釋意旨，勞工保險條例第19條第1 項規定就保險事
    故發生之原因係於何時存在未有明定，故被保險人於實際從
    事工作並依法參加勞工保險後，因加保前之傷病致保險有效
    期間身體遺存障害，符合勞工保險殘廢給付標準表規定之項
    目者，得依規定請領殘廢給付。至於被保險人加保前之殘廢
    ，自不予給付。被保險人加保前之殘廢，於保險有效期間殘
    廢程度加重者，依殘廢給付標準表應核定之殘廢給付日數，
    應扣除加保前原已殘廢部分依殘廢給付標準表規定之給付日
    數。本解釋自中華民國95年5 月20日生效。行政院勞工委員
    會77年4 月14日台77勞保二字第6530號函、79年3 月10日台
    79勞保三字第04451 號函、89年7 月4 日台89勞二字第2779
    1 號函及92年8 月29日勞保二字第0920048513函同時停止適
    用。」復為行政院勞工委員會95年5 月18日勞保二字第0950
    025649號令所明釋。
(二)原告於95年6 月19日以因第2 腰椎爆裂性骨折致雙下肢障害
    申請殘廢給付。被告以原告於90年7 月10日由寶顥股份有限
    公司退保，於94年11月23日由台北市手工藝製品職業工會再
    加保，其於94年11月23日加保前的殘廢程度符合勞工保險殘
    廢給付標準表第4 等級，惟係屬停保期間之殘廢程度，應不
    予給付；又其於95年4 月27日診斷殘廢時之殘廢程度仍符合
    第4 等級，因殘廢等級並未提高，被告乃核定所請殘廢給付
    應不予給付。
(三)原告以因90年5 月24日車禍致第2 腰椎爆裂性骨折遺存雙下
    肢障害於95年6 月19日申請普通傷害殘廢給付，經查其於90
    年7 月10日於寶顥股份有限公司退保，於94年11月23日由台
    北市手工藝製品職業工會再加保。案經被告調取三軍總醫院
    附設民眾診療服務處之病歷資料及該院95年4 月27日出具之
    殘廢診斷書送請特約專科醫師審查意見略以，原告於90年5
    月24日受傷致第2 腰椎爆裂性骨折，接受手術及復健，遺存
    兩下肢重度無力及大小便失禁，其於94年11月23日加保前之
    病況與95年4 月27日殘廢詳況所列大致相同，兩下肢肌力為
    1 ，適用第138 項第4 等級。被告乃依前揭規定核定殘廢等
    級並未提高，否准原告所請殘廢給付。原告不服，向監理會
    申請審議，稱其於95年4 月27日後才經醫師開立殘廢診斷書
    ，係經多次回診及住院治療，並未停止或終止治療，主治醫
    師係於95年4 月27日才診斷其兩下肢殘廢，無法復原，被告
    卻認定其於94年11月23日前已達第4 等級殘廢，實難理解被
    告之判定，請求撤銷原核定云云。案經監理會移請其特約專
    科醫師審查意見略以，原告於90年發生第2 腰椎爆裂性骨折
    致兩下肢癱瘓，其於94年11月23日及95年4 月27日兩下肢肌
    力均為1 ，殘廢等級並無變化，被告原判定應是合理，認被
    告原核定尚無不當，予以審定駁回。
(四)原告雖訴稱被告是從何處認定原告於94年11月23日加保前已
    達給付標準表第4 等級等語，惟查被保險人之殘廢症狀及程
    度常涉醫學專業領域，非被告或監理會之一般承辦人員所能
    逕予認定。故被告於審核保險給付案件時，除以被保險人或
    受益人檢附之資料、診斷書等書面資料予以審核外，如有必
    要，亦須另外徵詢專科醫師意見或實地派員訪查瞭解實情等
    ，此觀勞工保險局組織條例第11條第2 項規定，被告得視業
    務需要聘用兼任醫師12人至20人，及勞工保險條例第28條、
    第56條規定被告為審核保險給付，得調查有關之文件、得另
    行指定醫院或醫師複檢等規定甚明，如若被告僅能依被保險
    人所檢附之診斷書審查，則上開規定將形同具文，亦有損被
    告法定之審核權限。且「診斷書所載之病情，是否符合殘廢
    給付標準，係由殘廢給付主管機關逕依權責認定。」復有行
    政院衛生署89年3 月17日衛署醫字第89013119號函釋可資參
    照，是申請給付時雖須備具專門醫師診斷證明為依據，然審
    查核定權仍在被告。本件先後經被告及監理會2 位特約醫師
    審認為，原告所患係屬保險效力停止期間事故，且於94年11
    月23日加保後未有殘廢等級加重情形，故被告認原告所患殘
    廢等級未提高，乃核定否准所請殘廢給付，依法應無不符。
　　理  由
甲、程序方面：
    本件原告經合法通知，無正當理由未於言詞辯論期日到場，
    查無行政訴訟法第218 條準用民事訴訟法第386 條所列各款
    情事，爰依行政訴訟法第218 條準用民事訴訟法第385 條之
    規定，准被告聲請，由其一造辯論而為判決。
乙、實體方面：
壹、本件應適用之法條：
一、勞工保險條例第19條第1項規定：「被保險人或其受益人，
    於保險效力開始後，停止前發生保險事故者，得依本條例規
    定，請領保險給付。」
二、勞工保險條例第20條規定：「被保險人在保險有效期間所發
    生之傷病事故，於保險效力停止後，必須連續請領傷病給付
    或住院診療給付者，1年內仍可享有該項保險給付之權利；
    傷病給付期限依第35條及第36條之規定；住院診療之被保險
    人經保險人自設或特約醫院認為可出院療養時應即出院。被
    保險人依前項規定連續請領保險給付期間內，因同一傷病及
    其引起之疾病致殘廢或死亡者，仍得請領殘廢給付或死亡給
    付。其非因病癒而經保險人自設或特約醫院同意出院後，在
    保險效力停止之日起1年內，因同一傷病及其引起之疾病致
    殘廢或死亡者亦同。」
三、勞工保險條例第53條規定：「被保險人因普通傷害或罹患普
    通疾病，經治療終止後，如身體遺存障害，適合殘廢給付標
    準表規定之項目，並經保險人自設或特約醫院診斷為永久殘
    廢者，得按其平均月投保薪資，依同表規定之殘廢等級及給
    付標準，1次請領殘廢補助費，殘廢給付標準表如附表2。
    ．．．」
四、勞工保險條例第53條附表即殘廢給付標準表「下肢機能障害
    」系列第138項障害項目規定「兩下肢均遺存顯著運動障害
    者。」為第4級殘廢等級，給付標準740日，該障害系列附註
    2規定：「下肢之機能障害『喪失機能』、『顯著運動障害
    』或『運動障害』之審定，參照上肢之各該項規定。」而「
    顯著運動障害」依「上肢機能障害」附註3之（2）規定，係
    指喪失生理運動範圍二分之一以上者。
貳、被告就「被保險人於加保前已達於何種殘廢等級」，有法定
    之審核、認定職權，法院就其專業判斷，原則上應予尊重：
一、按勞工保險條例第53條附表（即勞工保險殘廢給付標準表）
    之立法結構，係以「身體障害狀態」之程度為基準，來區分
    殘廢之等級，被保險人症狀達於何種殘廢等級？被告須基於
    法定職權加以認定，並決定是否核發殘廢給付，其中「下肢
    機能障害」殘廢等級之審定，涉及醫理專業領域，非醫理專
    業人員無力負荷，勞工保險局組織條例第11條第2項因而規
    定「被告得視業務需要聘用兼任醫師12人至20人」，以實現
    被告之審核、認定職權，被告容有判斷空間；又為增加被告
    職權認定之準確性，勞工保險條例第28條、第56條規定保險
    人（即被告）為審核保險給付，「得調查有關之文件」、「
    得另行指定醫院或醫師複檢」，故被告於審核保險給付案件
    時，為達「認定殘廢等級之目的」，除以被保險人或受益人
    檢附之資料、診斷書等書面資料予以審核外，如有必要，亦
    得另外徵詢專科醫師意見或實地派員訪查瞭解實情，以作為
    裁量之基礎，此即被告就殘廢等級之法定審核及認定職權。
二、前揭殘廢等級之認定職權，涉及專業性、經驗性之判斷，基
    於法院審查能力有限，及司法、行政權分立之原則，法院原
    則上承認行政機關就此等事項之決定，有「判斷餘地」。但
    如行政機關之判斷有恣意濫用及其他違法情事，亦應承認法
    院得例外加以審查，其可資考量之情形包括：1、行政機關
    所為之判斷，是否出於錯誤之事實認定或錯誤之資訊。2 、
    行政機關之判斷，是否有違一般公認之價值判斷標準。3 、
    行政機關之判斷，是否違反法定之正當程序。4、作成判斷
    之行政機關，其組織是否合法且有判斷之權限。5、行政機
    關之判斷，是否出於與事物無關之考量，亦即違反不當連結
    之禁止。6、行政機關之判斷，是否違反相關法治國家應遵
    守之原理原則，如平等原則、公益原則等，仍應由法院審查
    （釋字第55 3號解釋理由書、釋字第319號翁岳生等3位大
    法官所提不同意見書、並參照學者通說見解）。
三、可知本件關於被保險人「94年11月23日加保前是否已達給付
    標準表第4等級之殘廢等級」之認定，其他醫師之判定，與
    被告特約醫師所為之判定不同時，因審查核定之法定權限在
    於被告，最終之認定權仍在於被告，除非被告審查認定程序
    有前述違誤，本院均應予以尊重。
參、被告所聘審查醫師就原告「94年11月23日加保前已達第4等
    級之殘廢等級」所為之判斷，並無違法情事，其判斷應予尊
    重：
    本件被告依原告所送殘廢診斷書及調閱原告就診之病歷資料
    ，送請其特約專科醫師審查，認原告94年11月23日加保前之
    病況與95年4月27日殘廢詳況所列大致相同，兩下肢肌力為1
    ，適用勞工保險殘廢給付標準表第138項第4殘廢等級，有該
    專科醫生審查意見附原處分卷可稽，該判斷程序並非基於錯
    誤之資訊，亦未違反法定正當程序、一般公認之價值判斷、
    不當連結之禁止、平等原則、公益原則，難謂有何違法之處
    ，故其專業判斷就「原告94年11月23日加保前已達第4等級
    之殘廢等級」之點，縱與原告醫師不同，但何者較為正確？
    乃屬見仁見智之問題，經送勞工保險監理委員會之特約專科
    醫師審查結果認為：「．．依醫理判斷，其於94年11月23日
    至95年4月27日間殘廢等級應不至於有所變化，．．．依所
    附資料，貴局原判定應是合理。」」，有勞工保險監理委員
    會專科醫師審查意見表附原審定卷可稽，亦認為被告所聘醫
    師之審查結果正確，該二次認定均已敘明理由，被告因認被
    保險人「加保後殘廢程度並未加重」，本院即應予以尊重。
    至其「妥當性」如何，並非本院審查之範圍。
肆、被保險人於加保前已經成殘，且加保後殘廢程度並未加重，
    不得就加保前已成殘之部分，請領殘廢給付：
    按被保險人因加保前固有之傷病，於保險有效期間內成殘（
    發生保險事故），固非不得請領殘廢給付，但若被保險人於
    加保前已經成殘，且加保後殘廢程度並未加重」，自不得就
    加保前已成殘之部分請領殘廢給付。行政院勞工委員會95年
    5 月18日勞保二字第0950025649號令稱：「核釋勞工保險條
    例第53條第1 項所稱『身體遺存障害，適合殘廢給付標準表
    規定之項目』，係指被保險人於保險有效期間發生殘廢事故
    ，依司法院釋字第609 號解釋意旨，勞工保險條例第19條第
    1 項規定就保險事故發生之原因係於何時存在未有明定，故
    被保險人於實際從事工作並依法參加勞工保險後，因加保前
    之傷病致保險有效期間身體遺存障害，符合勞工保險殘廢給
    付標準表規定之項目者，得依規定請領殘廢給付。至於被保
    險人加保前之殘廢，自不予給付。被保險人加保前之殘廢，
    於保險有效期間殘廢程度加重者，依殘廢給付標準表應核定
    之殘廢給付日數，應扣除加保前原已殘廢部分依殘廢給付標
    準表規定之給付日數。本解釋自中華民國95年5 月20日生效
    。本會77年4 月14日台77勞保二字第6530號函、『79年3 月
    10 日 台79勞保三字第04451 號函』、89年7 月4 日台89勞
    二字第27791 號函及92年8 月29日勞保二字第09200485 13
    函同時停止適用。」，與前揭立法意旨相符，行政機關予以
    適用，自無違誤。原告主張仍應適用行政院勞工委員會79年
    3 月10日台79勞保三字第04451 號函云云，容有誤會。
伍、從而，原告雖於保險有效期間（90年5月24日）發生第2腰椎
    爆裂性骨折，惟於住院診療期間（90年5月24日至90年8月18
    日）由原投保單位於90年7月10日申報退保，嗣於94年11月
    23 日始由台北市手工藝製品職業工會申報加保，其加保前
    已經成殘，且於94年11月23日加保後未有殘廢等級加重情形
    ，原處分因而核定所請殘廢給付不予給付，並無違誤，審議
    審定及訴願決定遞予維持，亦稱正確。原告徒執前詞，訴請
    撤銷，為無理由，應予駁回。
陸、兩造其餘攻擊防禦方法均與本件判決結果不生影響，故不逐
    一論述，併此敘明。
據上論結，本件原告之訴為無理由，爰依行政訴訟法第98條第1
項前段、第218 條、民事訴訟法第385 條，判決如主文。
中　　華　　民　　國　　96　　年　　12　　月　　12　　日
                  第二庭審判長法  官  徐瑞晃
                              法  官  蕭惠芳
                              法  官　畢乃俊
上為正本係照原本作成。
如不服本判決，應於送達後20日內，向本院提出上訴狀並表明上
訴理由，如於本判決宣示後送達前提起上訴者，應於判決送達後
20日內補提上訴理由書（須按他造人數附繕本）。
中　　華　　民　　國　　96　　年　　12  　月　　12　　日
                              書記官  簡信滇
